【裁判字號】    97,訴,472
【裁判日期】    980213
【裁判案由】    所有權移轉登記
【裁判全文】
臺灣士林地方法院民事判決               97年度訴字第472號
原      告  丙○○
訴訟代理人  甲○○
            謝世瑩律師
被      告  戊○○
訴訟代理人  林明正律師
            己○○
複代理人    林育生律師
上列當事人間請求所有權移轉登記事件，本院於98年1 月15日言
詞辯論終結，判決如下：
    主      文
原告之訴暨其假執行之聲請均駁回。
訴訟費用新臺幣肆萬陸仟佰肆拾捌元由原告負擔。
    事實暨理由
一、原告起訴主張：緣坐落臺北市○○區○○段一小段0854地號
    土地，權利範圍152/10000 ，及臺北市○○區○○段一小段
    11555 建號建物，門牌號碼臺北市○○區○○街38號7 樓，
    權利範圍全部（下稱系爭房地），原為原告所有。然被告藉
    以核對原告留存於北投戶政事務所之印鑑章為由，於96年7
    月2 日帶同原告及原告孫女丁○○一同至北投戶政事務所，
    經北投戶政事務所人員確認木頭章乙枚為印鑑章後，即由被
    告將該枚木頭印鑑章及郵局印章帶走保管。而在北投戶政事
    務所停留之期間，被告擅以原告之名義代為申請核發印鑑證
    明乙紙，並且私自帶走。嗣後，被告即以伊所保管之印鑑章
    ，盜蓋偽造土地登記申請書、土地所有權買賣移轉契約書、
    建築改良物所有權買賣移轉契約書暨印鑑證明等文件，以買
    賣為原因，向士林地政事務所申辦系爭房地之所有權移轉登
    記。原告爰依民法第184 條第1 項、第213 條第1 項之規定
    提起本訴，並聲明：(一)被告就系爭房地於96年11月1 日以買
    賣為登記原因而為之所有權移轉登記應予塗銷。(二)訴訟費用
    由被告負擔。(三)願供擔保請准宣告假執行。
二、被告則以：兩造間為父子關係，原告因年老生病，又長年與
    續絃妻子胡秀珍（大陸人士）居住於西安，亟需用錢，希望
    子女有人能將系爭房屋買下，其可淨拿新臺幣（下同）200
    萬元，只要誰有錢就賣給誰。原本大嫂庚○○有意購買，因
    一時無力負擔，方請被告先幫忙清償貸款，並先過戶於被告
    名下，以免原告他日撒手西歸，淪為繼承財產。嗣後因庚○○無力給付200 萬元，反悔不買，被告迫於無奈且也屬對老
    父的一番孝心，只好出錢買下，並依原告之指示處理賣屋款
    項等語置辯。並聲明：求為判決，駁回原告之訴及假執行之
    聲請，如受不利之判決，願供擔保免為假執行。
三、兩造經本院言詞辯論時為爭點整理，兩造同意如下：
  甲、兩造所不爭執之事項：
    (一)系爭房地原為原告所有。
    (二)系爭房地於96年8 月27日由被告以買賣名義，向士林地政
      事務所申辦系爭房地所有權移轉登記之事宜，並於96年11
      月1 日登記於被告名下。
    (三)國民住宅貸款清償證明書（本院卷第131 頁，系爭房地貸
      款係由被告於96年9 月10日清償完畢）之實質內容為真。
    (四)國民住宅貸款清償證明書（本院卷第131 頁）及匯款單（
      本院卷第108 至109 頁）、被告於96年11月21日匯款300
      萬元至原告郵局帳戶（本院卷第133 頁之郵政存簿儲金簿
      ）、原告聲請撤回告訴狀（本院卷第129 頁）之形式均為
      真。
    (五)被告曾於96年11月21日將300 萬元匯入原告北投郵局帳戶
      （本院卷第132 頁之匯款單），然被告於96年11月29日將
      上揭300 萬元轉匯至喜多屋有限公司。
    (六)喜多屋有限公司之公司變更登記事項卡上所登記之負責人
      是原告，實際經營者是被告。
    (七)依原告所提錄音譯文（即本院卷第177-208 頁）作為攻防
      依據。
    (八)依被告所提光碟譯文（即本院卷第177-208 頁）作為攻防
      依據。
  乙、兩造之爭點：
    (一)兩造間就系爭房地有無買賣之合意？
    (二)原告有無收到被告買受系爭房地之價款300萬元？
四、經查：
（一）兩造間就系爭房地有無買賣之合意？
  １、當事人就標的物及其價金互相同意時，買賣契約即為成立
      ，縱當事人之一方遲延給付，亦應予以相當期限催告其履
      行，於期限內不履行時，始得解除其契約。最高法院20年
      上字第21號判例參照。易言之，買賣契約之成立，以出賣
      人與買受人就買賣標的物與價金互相表示意思一致為其要
      件。故當事人就標的物及價金與有關條件皆表同意時，則
      該「同意」即所謂意思表示一致，亦即法律行為之完成，
      合先敘明。
  ２、原告主張：系爭房地所有權狀、印鑑章及郵局存摺、印章
      並另一枚木頭章，原由伊長子王衛華保管。然王衛華死亡
      後交予伊長媳即庚○○保管。然次子即被告於96年6 月間
      ，輾轉自伊四女乙○○即王英處取得；被告並與原告於同
      年月29日，以核對印鑑章為由，攜同原告及原告孫女即丁○○至臺北市北投戶政事務所，假藉原告之名代為申請印
      鑑證明，並於盜蓋、偽造相關文件後，將系爭房地所有權
      移轉登記至其名下。惟兩造間就系爭房地並無買賣關係存
      在等語。然為被告所否認，並辯稱：兩造間為父子關係，
      原告長年與續絃妻胡秀珍居住中國西安，因年老生病極需
      用錢，遂以淨拿200 萬元為條件，同時再給其餘各房50萬
      元，希望子女有人能將系爭房地買下。原告長媳庚○○原
      有意購買，並同意先給付100 萬元，於退休後再給付餘款
      100 萬元。惟庚○○於給付部分款項後即無力負擔，因擔
      心原告他日撒手西歸，系爭房地淪為繼承財產，遂請被告
      先付清款項買下系爭房地，日後再以原價向被告買回。被
      告出於對原告孝心及體諒大嫂處境，始勉為同意，並由原
      告出具印鑑證明等文件，辦理過戶手續，再依原告指示處
      理賣屋款項等語。
  ３、經查，原告雖主張系爭房地所有權移轉登記至被告名下，
      係被告假藉原告之名代為申請印鑑證明，並盜蓋、偽造相
      關文件所為，兩造間就系爭房地並無買賣合意。惟查，原
      告孫女丁○○於本院97年10月16日言詞辯論時證稱：「原
      告的印鑑章我父親王衛華未過逝前，原告回臺灣領終身俸
      時，我父親帶原告至戶政事務所辦的，當時就讓原告將土
      地所有權狀印鑑章帶至大陸」、「當時是我與被告、原告
      3 人一同去北投戶政事務所，因為是原告要賣房子給我媽
      媽即證人庚○○，但當時有3 個章不知道哪個章才是土地
      所有權狀的印鑑章，所以去確認哪一個印章是土地所有權
      狀的原印鑑章，後來確認之後，就將土地所有權狀的印鑑
      章交給被告。」、「被告本來有1 個章，我由家裡拿了2
      個章，總共3 個去確認，確認結果是被告拿的章才是對的
      。」（詳本院卷第157 頁）。另原告長媳即證人庚○○亦
      於同日證稱：「‧‧‧我保有的印鑑章並非土地所有權狀
      的印鑑章，我二叔即被告有去大陸找原告，事後被告跟我
      講，原告將土地及房屋所有權狀印鑑章交給被告。‧‧‧
      」（詳本院卷第152 頁）。則依證人2 人所言內容以觀，
      可知系爭房地土地所有權狀、印鑑章實為原告交予被告，
      並持之一同前往辦理印鑑證明一事，應堪認定。而原告雖
      另主張係被告假藉原告之名代為申請印鑑證明，並盜蓋、
      偽造相關文件一事，然未舉證以實其說，則其上揭主張自
      屬無據。復查，又有關系爭房地買賣之協議、處理經過，
      證人庚○○亦於同日言詞辯論時證稱：「當時有原告我、
      我女兒即證人丁○○、被告戊○○、證人乙○○（原名：
      王英）5 人在場，協議的結果是我先給原告100 萬元，等
      我退休後再給原告100 萬元，另外再給原告訴訟代理人甲○○、被告戊○○、證人乙○○（原名：王英）各50萬元
      ，合計350 萬元買系爭房地。後來原告回大陸時，原告在
      電話告知我因為我沒有現金200 萬元，所以原告要把系爭
      房地賣給被告，後來房子過戶到被告名下。‧‧‧」（詳
      本院卷第153 頁）、「‧‧‧，我有跟被告商量先由被告
      向原告買下系爭房地，並付清所有款項，待日後我有錢時
      我再向被告以原價買回系爭房地，而被告也同意如此約定
      ，所以由被告先向原告購買系爭房地。」（詳本院卷第15
      4 頁）；另證人乙○○即王英亦於同日言詞辯論時證稱：
      「當時有原告、被告、證人庚○○、證人乙○○（原名：
      王英）、證人丁○○5 人在場，原告當時是說由證人庚○○購買系爭房地，付款的方式是證人庚○○先匯款100 萬
      元，待證人庚○○退休後再給100 萬元。」、「‧‧‧至
      於房子為何過戶給被告，是因為原告說只要誰給原告200
      萬元，他就把房子賣給他，我沒錢所以沒購買。後來，我
      爸爸在大陸的時候，健康不佳，我爸爸在大陸的老婆打電
      話給被告說原告病危，而沒有醫藥費，要被告拿5,000 元
      人民幣給她，後來原告出院後，阿姨向被告說，陝西的衛
      生條件不佳，她又沒錢，拜託被告拿200 萬元買系爭房地
      ，因為全家就只有他有錢。」、「‧‧‧原告從大陸回來
      後，集合甲○○、被告、證人庚○○、證人丁○○、證人
      乙○○（原名：王英）、甲○○的太太，告訴我們說他年
      紀大了需要用錢，原告拿200 萬元，另外甲○○、我、證
      人庚○○各拿50萬元。‧‧‧」（詳本院卷第158-159 頁
      ）。則審酌證人上揭證詞內容可知，系爭房地之買賣經過
      ，要與被告所辯稱情節相符，原告確有出賣系爭房地予包
      含被告在內之家族成員之意思，然因原本有意購買之證人
      庚○○資金有問題，被告遂出而買受，此由證人先前曾匯
      款予原告，後卻由被告對原告再為給付價金並清償系爭房
      地之銀行貸款，再參以被告所提委託書（見本院卷第128
      頁）、收據（見本院卷第134 頁），又佐以原告所提錄音
      譯文（見本院卷第177-208 頁）有關系爭房地買賣經過部
      分（見本院卷第177-178 頁、第185-187 頁、第189 頁、
      第191-192 頁、第195 頁），均足證之。是原告主張系爭
      房地所有權移轉登記至被告名下，係被告假藉原告之名代
      為申請印鑑證明，並盜蓋、偽造相關文件所為，均與事實
      不符。雙方就系爭房地、價金與有關條件，既皆已同意，
      實難謂兩造間之意思表示不一致，而無買賣之合意。
（二）原告有無收到被告買受系爭房地之價款300萬元？
      又原告再行否認，其曾收到被告所交付之買受系爭房地之
      價款300 萬元一事。惟查，系爭房地之買賣業經兩造同意
      ，並由被告買受一事，業如上述。而依原告所書立之委託
      書（詳本院卷第128 頁）內容所載，亦承認其已收受系爭
      房地之價款300 萬元。且原告復不爭執被告於96年11月21
      日曾匯款300 萬元至其郵局帳戶，而上開款項再於同年月
      29日轉匯至其登記為負責人之喜多屋有限公司（見上揭兩
      造不爭執事項(四)、(五)、(六)，本院卷第150 頁）。且證人庚○○於本院97年10月16日言詞辯論時證稱：「（問：被告
      是何時給付200 萬元給原告）是在甲○○指使原告丙○○
      向被告提出刑事告訴之後，被告才支付200 萬元。」（詳
      本院卷第155 頁），另證人乙○○亦於同日證稱：「因為
      原告告訴我他在陝西有開戶，有收到200 萬元，他知道買
      賣房子及200 萬元的事，‧‧‧」（詳本院卷第159 頁）
      ，再佐以原告所提胡秀珍書立之收據（詳本院卷第134 頁
      ）內容以觀，可知被告於買受系爭房地後，雖未即時給付
      價款，惟經原告催討後，旋於96年11月21日將300 萬元匯
      入原告郵局帳戶，並於同年月29日將上開款項轉匯入登記
      負責人為原告之喜多屋有限公司帳戶，再將其中200 萬元
      換算為人民幣值，轉匯予人在大陸之原告，由原告之妻胡
      秀珍收受，以履行原告淨拿200 萬元價金之條件。從而，
      自可認原告確已收受被告所交付買受系爭房地之價款300
      萬元。至原告雖矢口否認，惟並未能舉證以實其說，則其
      主張即難憑採，要無理由。
五、綜上所述，原告依民法第184 條第1 項、第213 條第1 項之
    法律關係，請求被告就系爭房地於96年11月1 日以買賣為登
    記原因而為之所有權移轉登記應予塗銷，為無理由，應予駁
    回，並依職權確定原告應負擔之訴訟費用額為46,348元（第
    一審裁判費44,758元、證人旅費1,590 元）。
六、原告受敗訴判決，其假執行之聲請即失所依據，應併予駁回
    。
七、本件判決基礎已臻明確，兩造其餘所提出之攻擊防禦方法暨
    訴訟資料，經核與判決基礎不生影響，爰不一一論駁，附此
    敘明。
八、訴訟費用負擔之依據：民事訴訟法第78條、第87條第1 項。
中    華    民    國    98    年    2     月    13    日
                  民事第二庭  法  官  陳梅欽
以上正本證明與原本無異。
如對本判決上訴，應於判決送達後20日內向本院提出上訴狀。
中    華    民    國    98    年    2     月    16    日
                              書記官  徐瑩書


司法院資訊處製作；財團法人民間司法改革基金會備份。
